臺灣高等法院高雄分院刑事判決　　　　　　　　　九十一年度上訴字第一六二九號
　　上　訴　人　臺灣高雄地方法院檢察署檢察官
　　被　　　告　甲○○
　　選任辯護人　王叡齡
　　　　　　　　鍾夢賢
右上訴人因被告偽造有價證券案件，不服臺灣高雄地方法院九十一年度訴字第九０九
號中華民國九十一年八月三十日第一審判決（起訴案號：臺灣高雄地方法院檢察署九
十年度偵緝字第一四六０號），提起上訴，本院判決如左：
      主  文
上訴駁回。
      理  由
一、公訴意旨略以：被告甲○○於民國八十三年間以「楚楚」及「陳宏成」之名義參
    加以蔡佩娟為會首之民間互助會，其中以「楚楚」之名義參加二會，以「陳宏成
    」之名義參加一會，詎甲○○於八十四年三月二十二日標得以「陳宏成」之名義
    參加之合會金後，未經陳宏成之同意或授權，竟意圖供行使之用，擅自以陳宏成
    名義簽發本票，偽造以陳宏成為發票人，每張票載金額為新台幣（以下同）四萬
    五千八百元之本票計十張後，交予會首蔡佩娟作為給付死會會款之擔保，後因蔡
    佩娟以上開本票清償對乙○○之借款，而將本票十張交付乙○○，嗣於八十六年
    間，因上開本票到期後，乙○○提示本票均不獲付款，始知上情。因認被告犯
    刑法第二百零一條第一項偽造有價證券罪嫌云云。
二、按犯罪事實應依證據認定之，無證據不得推定其犯罪事實；又不能證明被告犯罪
    或其行為不罰者，應諭知無罪之判決；刑事訴訟法第一百五十四條、第三百零一
    條第一項分別定有明文。次按事實之認定，應憑證據，如未能發現相當證據，或
    證據不足以證明，自不能以推測或擬制之方法，以為裁判基礎；又認定不利於被
    告之事實，須依積極證據，苟積極證據不足為不利於被告事實之認定時，即應為
    有利於被告之認定，更不必有何有利之證據；又按告訴人之指訴，原在意圖使被
    告受刑事處分，非有其他旁證，尚難單憑告訴人一面之詞據以論罪；此有最高法
    院四十年台上字第八六號、三十年上字第八一六號、七十年台上字第一０一五號
    判例意旨可資參照。且「罪疑惟輕」、「無罪推定」原本即為刑事訴訟法之大原
    則，尤其晚近刑事訴訟制度與憲法保障人權思想相結合下，該二原則益形重要，
    此由最高法院於九十年九月四日以九十年度第七次刑事庭會議決議二十五年上字
    第三七０六號判例（該判例之要旨為：審理事實之法院，對於被告之犯罪證據，
    應從各方面詳予調查，以期發現真實，苟非調查之途徑已窮，而被告之犯罪嫌疑
    仍屬不能證明，要難遽為無罪之判斷。）不再援用，亦可見其端倪。
三、本件公訴人認被告甲○○涉犯偽造有價證券罪嫌，係以告訴人乙○○之指訴及會
    首蔡佩娟之證述，並有如附表一所示之本票影本附卷可稽為其主要論據。惟訊據
    被告堅決否認有何偽造有價證券犯行，辯稱：我有於八十三年以「楚楚」名義參
    加由蔡佩娟擔任會首之互助會（下稱系爭互助會）二會，沒有盤下「張婷」的互
    助會，也沒有以「陳宏成」名義參加該互助會，我以「楚楚」名義標取會款後，
    有簽發「甲○○」名義之本票給會首蔡佩娟，但我沒有簽發「陳宏成」名義之本
    票給會首蔡佩娟等語。
四、經查：
（一）本件告訴人雖係乙○○，而非會首蔡佩娟，惟告訴人乙○○於偵查中陳稱：本
      票是蔡佩娟欠我業務上一些錢拿給我的等語（見偵查卷第二十三頁反面），嗣
      於本院供稱：「蔡佩娟跟我父親張天保有債務關係，所以他拿這十張本票來抵
      帳的。」（見本院九十一年十月三十日訊問筆錄），而會首蔡佩娟於原審則證
      稱「乙○○是酒店老闆的兒子，我與乙○○沒有債務關係，我當時持有會員的
      本票，因我沒空跑法院，所以我請乙○○幫我處理」（見原審卷第八十四頁）
      ，會首蔡佩娟嗣於本院又改稱：「系爭本票總共有十七張，是甲○○給我的。
      乙○○那邊有十張，八十六年我在他的店工作，離開之時有欠他錢，這十張票
      是做抵債的，我那邊還有七張」等語（見本院九十一年十月三十日訊問筆錄）
      ，告訴人乙○○於偵查中所陳與會首蔡佩娟於原審所供顯然不同，而會首蔡佩
      娟自己前後所供亦相互矛盾，其二人所言何者為真實，已令人懷疑。姑不論何
      者為真，惟會首蔡佩娟於本案顯有密切之利害關係，則至為灼然，合先敘明。
（二）系爭本票形式上雖係由「陳宏成」所簽發，惟證人陳宏成否認曾簽發或授權他
      人簽發系爭本票，且經原審另案將陳宏成之指紋登記卡、字跡與系爭本票原本
      一併送請內政部警政署刑事警察局鑑驗結果，認系爭本票十紙上指紋及字跡與
      陳宏成之指紋及字跡均不相符，此有該局八十六年十二月二十七日刑鑑字第八
      六六九五號鑑驗通知書一紙可參（附於原審法院八十六年度雄簡字第二九０七
      號民事簡易程序第一審卷宗第四十頁），系爭本票固係他人所偽造無疑，惟被
      告始終堅決否認以「陳宏成」名義參加該互助會，亦未曾簽發「陳宏成」名義
      之本票給會首蔡佩娟，並辯稱：伊以「楚楚」名義參加由蔡佩娟擔任會首之互
      助會二會，沒有盤下「張婷」的互助會，亦未曾以「陳宏成」名義參加該互助
      會，伊以「楚楚」名義標取會款後，係簽發「甲○○」（被告姓名）名義之本
      票給會首蔡佩娟等語，且會首蔡佩娟於本院陳稱：「（你說甲○○頂讓張婷的
      會，如何頂讓？）甲○○跟我說他要以陳宏成的名義來頂讓張婷這一會。」「
      （甲○○跟你講說要頂張婷的會有誰在場？）沒有，只有我們兩人。」「（張
      婷有無跟你講？）張婷只是跟我說她跟不下去，沒有跟我說誰要頂，甲○○要
      頂張婷的會只有我和甲○○兩人知道，張婷不知道。」「（會單上張婷改為陳
      宏成是你寫的？對。」「（會單上改為陳宏成的會單有幾張？）只有我手上那
      一張改為陳宏成。」「（甲○○及其他會員的會單上張婷的名義有無改為陳宏
      成？）都沒有。」（見本院九十一年十一月十三日訊問筆錄），則被告有無以
      「陳宏成」名義頂讓「張婷」之互助會，顯然僅被告與會首蔡佩娟二人知道，
      並無第三人在場，「張婷」亦不知情，何況互助會會單上會員名單由「張婷」
      改為「陳宏成」係會首蔡佩娟自己為之，且僅會首蔡佩娟持有之會單有更改，
      而被告及其他會員的會單並無更改等情，亦為會首蔡佩娟所供承，倘被告有以
      「陳宏成」的名義頂讓「張婷」之互助會，為何「張婷」不在場，又不知情？
      而互助會會單僅會首蔡佩娟自己持有的有更改為「陳宏成」，且係會首自己更
      改，顯與常情有違，從而尚難以「陳宏成」名義之本票被偽造，即遽認係被告
      所為。
（三）告訴人乙○○於原審陳稱不知道系爭本票係何人所簽發，對系爭互助會之情形
      亦不清楚（見原審卷第八十一頁訊問筆錄）；而證人蔡佩娟於原審先證稱「（
      被告是否當你的面簽發系爭本票﹖）時隔已久，我忘記了」「（你能否確認系
      爭本票是被告親自簽發的﹖）這是她的筆跡，也確實是被告交給我的」（見原
      審卷第三十八頁、第三十九頁訊問筆錄），嗣又證稱「（系爭本票係何人簽發
      的﹖）我不知道，是甲○○標到會後拿給我的」（見原審卷第八十一頁訊問筆
      錄），於本院則證稱：「（本票如何簽發？）她簽好拿來給我的，指印也是蓋
      好的，才拿來給我。」（見本院九十一年十月三十日訊問筆錄）；證人蔡佩娟
      對系爭本票究係何人簽發乙節，前後證述不一，自難憑其有瑕疵且前後不一致
      之證詞而為被告不利之認定。
（四）證人陳宏成於原審證稱；「被告是我舅舅的女兒，我不認識蔡佩娟、乙○○，
      也沒有參加系爭互助會，系爭互助會之會員我均不認識，被告並未向我提及要
      以我名義參加系爭互助會及簽發本票之事，之前我與被告同住在高雄市○○街
      一棟大樓內，但二人往來並不密切，我並未住過系爭本票上發票人「陳宏成」
      住址高雄市○○區○○路三號」等語（見原審卷第十八頁、第十九頁、第二十
      頁、第六十四頁、第六十五頁訊問筆錄），顯然證人陳宏成之證詞亦難採為被
      告不利之證據。
（五）證人朱美英於原審雖證稱「我認識甲○○及蔡佩娟，我們以前均是酒店的同事
      ，我不認識陳宏成，我有以「美靜」之名義參加系爭互助會三會，系爭互助會
      規定同一個名字的會員在標取一會後，需在互助會過半後才能再標一會，甲○
      ○以「楚楚」名義參加二會，互助會開始沒多久她就標一會，過沒多久她又要
      標第二會，但依規定互助會尚未過半她不能再標，那時「張婷」因週轉困難就
      將互助會盤給甲○○，會單上會員名義還是寫「張婷」，過沒多久甲○○就標
      取該會，當期我就收到會首蔡佩娟給我的「陳宏成」名義的本票，依規定活會
      會員每繳一次會錢，就會收到該次標會的人所簽發的本票，我沒有親眼看到甲
      ○○簽發「陳宏成」名義的本票，我也不知道是誰簽發的，但我推論應該是甲
      ○○簽發的，因為誰標會誰就要簽發本票」等語（見原審卷第八十頁訊問筆錄
      ）。惟查，被告辯稱：伊以「楚楚」名義參加二會，僅標得一會，並非標二會
      等語，而會首蔡佩娟亦無法證明有交付標得二會之會款給被告之事實，且被告
      有無以「陳宏成」名義頂讓「張婷」之互助會，僅被告與會首蔡佩娟二人知道
      ，並無第三人在場，「張婷」亦不知情，已如前述，因被告始終否認盤下「張
      婷」的互助會，則證人朱美英所證：「那時「張婷」因週轉困難就將互助會盤
      給甲○○」云云，如非臆測，亦顯係聽聞自會首蔡佩娟，而會首蔡佩娟於本案
      有密切之利害關係，其聽聞自會首蔡佩娟之傳聞證言，尚難採為被告不利之認
      定，足見證人朱美英推論系爭本票應該是被告簽發云云，顯係臆測之詞，自不
      得執為不利被告之證據。
（六）會首蔡佩娟於本院供稱：系爭本票總共有十七張，乙○○那邊有十張（附表一
      所示），我這邊有七張（票號：Ｏ六八Ｏ七八、Ｏ六八Ｏ八二、Ｏ六八Ｏ八
      三、Ｏ六八Ｏ八四、Ｏ六八Ｏ八九、Ｏ六八Ｏ九Ｏ、Ｏ六八Ｏ九七，其中０六
      八０八九即附表二所示）等語，而此十七張本票之筆跡顯係同一人所為，亦為
      會首蔡佩娟及告訴人乙○○所自承；另會首蔡佩娟於本院亦供稱：我有被告甲
      ○○以自己名義簽發的本票七張（票號：Ｏ三三ＯＯ九、Ｏ三三Ｏ一一、Ｏ三
      三Ｏ一四、Ｏ三三Ｏ一九、Ｏ三三Ｏ二一、Ｏ三三Ｏ二四、Ｏ三三Ｏ二五，其
      中０三三００九即附表三所示）等語，而此七張本票之筆跡，其中被告甲○○
      的名字、指印、３９６００、地址是被告甲○○所寫，國字所寫的面額及到期
      日則不是被告甲○○所寫，亦為被告甲○○及會首蔡佩娟所供承；以上有本院
      九十一年十一月十三日訊問筆錄及本票影本二十四張附本院卷可證。本件經原
      審將附表二、三所示本票原本、被告甲○○及證人蔡佩娟當庭所書寫之字跡、
      被告甲○○及證人蔡佩娟平日所書寫之字跡、被告甲○○及會首蔡佩娟之指紋
      登記卡一併送請法務部調查局鑑定結果，認附表二所示本票上之字跡與被告甲
      ○○及證人蔡佩娟當庭所書寫之字跡、平日所書寫之字跡均不相符，附表二所
      示本票上之指紋與被告甲○○及會首蔡佩娟之指紋均不相符，此有該局九十一
      年七月三十一日調科貳字第０九一００四二五九七０號鑑定通知書一紙在卷可
      稽（見原審卷第九十七頁）。查附表二所示本票上之字跡、指紋與被告甲○○
      之字跡、指紋既均不相符，又附表一所示十張本票、附表二所示本票一張及票
      號：Ｏ六八Ｏ七八、Ｏ六八Ｏ八二、Ｏ六八Ｏ八三、Ｏ六八Ｏ八四、Ｏ六八Ｏ
      九Ｏ、Ｏ六八Ｏ九七本票六張，共十七張本票之筆跡均係同一人所為，亦為會
      首蔡佩娟及告訴人乙○○所供承，足見系爭之十七張陳宏成名義簽發之本票上
      之字跡、指紋與被告甲○○之字跡、指紋顯然均不相符，則告訴人聲請檢察官
      上訴之聲請上訴狀所指原判決未將附表一所示十張本票一併送鑑定云云，本院
      認無必要。另會首蔡佩娟持有被告甲○○自己簽發之本票七張（票號：Ｏ三三
      ＯＯ九、Ｏ三三Ｏ一一、Ｏ三三Ｏ一四、Ｏ三三Ｏ一九、Ｏ三三Ｏ二一、Ｏ三
      三Ｏ二四、Ｏ三三Ｏ二五，其中０三三００九即附表三所示），其上指印、字
      跡（本票上被告甲○○的名字、指印、３９６００、地址是被告甲○○所寫，
      國字所寫的面額及到期日則不是被告甲○○所寫），經鑑定結果認與附表二所
      示指印、字跡均不符，有前述鑑定通知書可證，告訴人聲請檢察官上訴之聲請
      上訴狀謂：以肉眼比對係相符云云，顯難採信。
（七）證人即告訴人之父張天保於本院雖證稱：被告之弟吳慶人於一年前曾以電話找
      我和解，打四、五次電話，未當面要求和解等語；證人吳慶人於本院亦證稱：
      被告甲○○是我姐姐，我知道他有欠蔡佩娟的會錢，甲○○未曾叫我去和解，
      因有人打電話給我，故我打電話過去云云。姑且不論要求和解並非即表示被告
      有犯罪行為，且本件互助會被告確實尚欠會首蔡佩娟會錢，此有會首蔡佩娟尚
      持有被告甲○○自己簽發之本票七張可佐，何況並非被告要證人吳慶人打電話
      和解，是證人張天保、吳慶人之證言，亦難採為被告不利之證據。至於告訴人
      請求傳喚證人廖燕君（化名張婷）以證明被告確有盤下「張婷」的互助會云云
      ，惟查被告有無以「陳宏成」名義頂讓「張婷」之互助會，僅被告與會首蔡佩
      娟二人知道，並無第三人在場，「張婷」亦不知情，為會首蔡佩娟所供承，證
      人廖燕君（化名張婷）經傳雖未到庭，因其根本不知讓給何人，本院認無再傳
      訊之必要。
五、綜上所述各情，衡諸上開規定及判例意旨，尚難僅憑告訴人乙○○之指訴及會首
    蔡佩娟之證述即認被告有偽造本票之犯行，此外，復查無其他積極證據足以證明
    被告有何公訴人所指偽造有價證券之犯行，其犯罪不能證明，原審為被告無罪之
    判決，核無不合。公訴人上訴意旨，仍執陳詞指摘原判決不當，為無理由，應予
    駁回。
據上論結，應依刑事訴訟法第三百六十八條，判決如主文。
本案經檢察官張其主到庭執行職務。
中    華    民    國      九十一      年      十一      月  二十九  日
                              臺灣高等法院高雄分院刑事第五庭
                                  審判長法官  吳水木
                                        法官  洪慶鐘
                                        法官  趙文淵
右正本證明與原本無異。
檢察官如不服本判決應於收受本判決後十日內向本院提出上訴書狀，其未述上訴理
由者，並得於提起上訴後十日內向本院補提理由書狀（均須按他造當事人之人數附繕
本)「切勿逕送上級法院」。
                                      書記官  陳武悅
中    華    民    國      九十一      年      十一      月  二十九  日
附表一：
┌──┬────┬────────┬──────────┬───────┐
│編號│發票人  │    票    號    │發  票  日（民國）  │金額（新台幣）│
├──┼────┼────────┼──────────┼───────┤
│一  │陳宏成  │ＣＨ０６８０７７│八十四年三月二十二日│四萬五千八百元│
├──┼────┼────────┼──────────┼───────┤
│二  │陳宏成  │ＣＨ０６８０７９│八十四年三月二十二日│四萬五千八百元│
├──┼────┼────────┼──────────┼───────┤
│三  │陳宏成  │ＣＨ０６８０８０│八十四年三月二十二日│四萬五千八百元│
├──┼────┼────────┼──────────┼───────┤
│四  │陳宏成  │ＣＨ０６８０８１│八十四年三月二十二日│四萬五千八百元│
├──┼────┼────────┼──────────┼───────┤
│五  │陳宏成  │ＣＨ０６８０８６│八十四年三月二十二日│四萬五千八百元│
├──┼────┼────────┼──────────┼───────┤
│六  │陳宏成  │ＣＨ０６８０９１│八十四年三月二十二日│四萬五千八百元│
├──┼────┼────────┼──────────┼───────┤
│七  │陳宏成  │ＣＨ０６８０９２│八十四年三月二十二日│四萬五千八百元│
├──┼────┼────────┼──────────┼───────┤
│八  │陳宏成  │ＣＨ０６８０９４│八十四年三月二十二日│四萬五千八百元│
├──┼────┼────────┼──────────┼───────┤
│九  │陳宏成  │ＣＨ０６８０９５│八十四年三月二十二日│四萬五千八百元│
├──┼────┼────────┼──────────┼───────┤
│十  │陳宏成  │ＣＨ０６８０９６│八十四年三月二十二日│四萬五千八百元│
└──┴────┴────────┴──────────┴───────┘
附表二：
┌──┬────┬────────┬──────────┬───────┐
│編號│發票人  │    票    號    │發  票  日（民國）  │金額（新台幣）│
├──┼────┼────────┼──────────┼───────┤
│一  │陳宏成  │ＣＨ０６８０８９│八十四年三月二十二日│四萬五千八百元│
├──┴────┴────────┴──────────┴───────┤
│備註：證人蔡佩娟指稱該張本票與附表一之本票均係被告甲○○所簽發交付，被│
│      告甲○○則否認該張本票為其所簽發                                │
└───────────────────────────────────┘
附表三：
┌──┬────┬────────┬──────────┬───────┐
│編號│發票人  │    票    號    │到  期日（民國）  │金額（新台幣）│
├──┼────┼────────┼──────────┼───────┤
│一  │甲○○  │ＴＨ０３３００９│八十三年十月十二日  │三萬九千六百元│
├──┴────┴────────┴──────────┴───────┤
│備註：被告甲○○承認本張本票為其所簽發                                │
└───────────────────────────────────┘
